【裁判字號】    91,訴,1035
【裁判日期】    920325
【裁判案由】    礦業法
【裁判全文】
臺北高等行政法院判決                            九十一年度訴字第一○三五號
                              .
    原      告  甲○○
    訴訟代理人  乙○○律師       （兼送達代收人）
    複  代理人  鍾賢斌律師
    被      告  經濟部
    代  表  人  林義夫部長）.
    訴訟代理人  丙○○
右當事人間因礦業法事件，原告不服行政院中華民國九十一年一月十八日院臺訴字第
０九一００八０五三０號訴願決定，提起行政訴訟。本院判決如左：
    主  文
原告之訴駁回。
訴訟費用由原告負擔。
    事  實
一、事實概要：
    原告以其所領礦區位於宜蘭縣頭城鎮金面山礁溪鄉鵲子山地方之臺濟採字第四九
    三七號瓷土礦採礦執照（以下稱系爭採礦權），有效期限於民國（下同）九十年
    一月十五日屆滿，而於九十年二月十三日申請展期。案經被告以九十年七月九日
    經（九０）礦局字第０九０二０一０八三七０號處分書，略以原告所領前開採礦
    權前因違反水土保持法第十二條第一項規定，除經宜蘭縣政府以八十八年十月二
    十七日八八府農保字第一二０七六八號處分書予以罰鍰處分外，並經被告所屬礦
    務局依礦業法第八十一條第一項規定，以八十八年十月二十一日八八礦局二字第
    ０一一三五七號函予以全礦禁止開採處分，原告迄未依據上開處分內容完成應行
    改善事項報核，該禁止開採處分仍繼續有效，所請採礦權展期，與礦業法施行細
    則第五十六條第一項第四款之規定不合，應予不准。原告不服提起訴願，經遭駁
    回，遂提起行政訴訟。
二、兩造之聲明：
  (一)原告聲明：
    1.訴願決定及原處分均撤銷，請求命被告就宜蘭縣頭城鎮金面山礁溪鄉鵲子山地
      方之臺濟採字第四九三七號採礦權准予展延。
    2.訴訟費用由被告負擔。
 (二)被告聲明：
    1.駁回原告之訴。
    2.訴訟費用由原告負擔。
三、兩造之主張：
  (一)原告主張之理由：
    1.原告前所領得採礦權之富生礦區，前因遭當地民眾之檢舉，有發生礦害之危險
      ，經被告以礦害預防施行改善計劃為由，於八十八年十月十四日於礦區現埸會
      勘後並做成改善項目指示及處分。其指示要點中所須改善部分，有礦用地界界
      樁之埋設及樹立標旗、截洩溝及沉砂池之設置及礦場下方整理平台裸露面之綠
      化植生及礦場道路妥水溝等項目，其中鑑界部分，原告於會勘後即積極委請礦
      業技師劉鋒進行測繪，並作成實測成果表及設樁，並針對其餘項目委請相關人
      員作必要之施作，於八十九年四月七日全部改善完成，原告旋即報請礦務局查
      核，經現場實地檢查後作成礦害預防檢查監督結果通知表，茲據該查核結果，
      除因礦區現場實測結果有誤差而致標示範圍部分位置與實際不合，須重為實測
      埋設界及豎立標旗外，其餘改善項目均已依會勘內容改善完成，並由會檢人員
      檢查通過。而就標界設樁部分原告亦立即另委請技師再作進行實測結果之修正
      及埋樁，並於日前將全部施作完竣，是原告已依礦害預防改善要點作全部之改
      善已無發生礦害之危險。
    2.行政程序法第一百零二條規定，行政機關作成限制或剝奪人民自由或權利之行
      政處分前，除已依第三十九條規定通知處分相對人陳述意見或決定舉行聽證者
      外，應給予該相對人陳述意見之機會，但法規另有規定者，從其規定。此項規
      定源自憲法之正當法律程序（due process of law）之要求，本於兩造兼聽的
      理念，當事人在行政機關作成行政決定前，應有說明答辯或防禦之機會，而陳
      述意見之機會，乃行政程序法關於聽證權（right to heard）之最低限度，行
      政機關自應踐行，倘行政機關因程序違反未予相對人陳述意見之機會，進而做
      出不利相對人之行政處分，相對人自得訴請撤銷該行政處分，除行政程序法之
      上開規定外，司法院釋字第四０九、四六二、四八八、四九一號解釋亦揭示作
      成不利相對人之行政處分前所應踐行之正當法律程序。
    3.查被告於八十八年十月十四日會同羅東林區管理處礁溪工作站及宜蘭縣政府人
      員會勘礦區現場做成改善項目及處分後，原告即依指示委由礦業技師劉鋒及相
      關人員作必要施作，於八十九年四月七日全部改善完成，原告旋即報請礦務局
      查核。經礦物局於八十九年四月十一日實地檢查後作成礦害預防檢查監督結果
      通知表，據該查核結果，除部分項目外，其餘部分均已依會勘內容改善完成，
      並由會檢人員檢查通過，被告雖辯稱該次檢查係為礦務局原排定之例行性檢查
      並非針對原告報核事項所為之檢查云云。惟比較礦害預防檢查監督結果通知表
      所載之應行改善事項與八十八年十月十四日現場會勘記錄綜合結論，即可得知
      前者係針對後者記載缺失所為之複查，且被告亦自承第一次會勘是因人民抗爭
      而為之檢查，與第二次例行檢查為同一批人，第二次例行檢查之目的為檢查原
      告就不合法之部分有無改善，而原告仍未完全改善，是第二次檢查確係針對原
      告報核事項所為之檢查，並非僅是單純例行性檢查，而從礦害預防檢查監督結
      果通知表及被告之說法可知，除部分項目外，大部分原告均已依會勘內容改善
      完成，並由會檢人員檢查通過。至於其餘尚未改善部分原告已全部施作完竣，
      系爭礦區已無發生礦害之危險。次查礦務局於九十年五月廿九日辦理展限採礦
      權現場查勘前，礦務局礦務行政組第一課（下簡稱礦一課）於九十年五月三日
      曾檢附計晝書圖及審查表請礦務行政組第二課（下簡稱礦二課），依其權責查
      核還辦，而礦二課於同日致礦一課之內部公文，即依其權責查核結果將系爭礦
      區尚未解除全面禁採處分列入應行補正事項第十五項，是礦務局於勘查前即知
      系爭礦區尚未解除全面禁採處分基於行政是積極主動的國家作用，自應給予原
      告諭令補正之期間或給予原告說明改善情形之機會，且礦一課當時請礦二課查
      核還辦之承辦人員林祥光同時為九十年五月廿九日辦理展限採礦權現場查勘人
      員，其既然知道礦二課將系爭礦區尚未解除全面禁採處分列入應行補正事項，
      自應於現場查勘時，明白告知原告上開事項以命補正，並就原告已改善之成果
      合不合乎標準為實質審查及命原告限期改善，以便解除禁採處分，詎料被告於
      現場查勘時除無給予原告補正之期間，亦未給予原告說明改善情形之機會，逕
      以片面之書面審查即行駁回原告之申請，其執行職務顯然違反法律之正當性，
      是被告於做成剝奪原告權利之行政處分前，並未予原告說明陳述或答辯之機會
      ，已違反行政程序法第一百零二條之規定及憲法關於正當法律程序之要求，原
      告自得訴請撤銷。
    4.舊礦業法施行細則第五十六條第一項規定違反法律保留原則及授權明確性原則
      ，不得做為限制人民自由權利之依據。按所謂法律保留原則係指行政權之行動
      ，僅於法律有授權之情形始得為之，行政機關欲為特定之行為必須有法律授權
      依據。另中央法規標準法第五條第二款亦規定關於人民之權利義務，應以法律
      定之。查被告機關否准原告展限採礦申請之行政處分涉及原告之權利行使，依
      法律保留原則及中央法規標準法規定其要件及法律效果自應保留以法律定之。
      被告機關逕以礦業法施行細則第五十六條第一項做為否准原告申請之依據，明
      顯違反法律保留原則。司法院釋字第三九０號解釋謂對於人民設立工廠而有違
      反行政法上義務之行為予以停工或勒令歇業之處分，涉及人民權利之限制，依
      憲法第二十三條及中央法規標準法第五條第二款規定，應以法律定之，若法律
      授權以命令為補充規定者，授權之目的內容及範圍應具體明確，始得據以發布
      命令，此即所謂「授權明確性原則」。查礦業法第一百零五條雖授權被告訂定
      施行細則，惟並未就准否採礦權展限之要件明確具體的授權由被告決定，今被
      告機關自行於舊礦業法施行細則第五十六條第一項規定准否採礦權之要件，逕
      行以行政命令限制人民之權利，已明顯違反「授權明確性原則」，於法自屬無
      據。
  (二)被告主張之理由：
    1.「按經濟部或直轄主管機關對於礦業工程認為妨害公益時，應令礦業權者立即
      採改善措施，或暫行停止工作，如抗不遵辦，得適用第四十三條第三款之規定
      。」「採礦權展限之申請，礦區所在地在直轄巿者，直轄巿主管機關應查明左
      列事項並具擬准駁意見轉被告；在縣（巿）者，由經濟部查核後准駁之：一、
      申請人應與原採礦權者相符。二、無積欠礦區稅。三、有繼續開採價值。四、
      」無本法第八十一條規定情事。五、無違反礦場安全法令。」此為礦業法第八
      十一條第一項及其施行細則第五十六條第一項所明定。
    2.系爭礦區於八十八年經當地民眾檢舉，經被告所屬礦務局派員會同相關單位人
      員現場查勘，該礦之礦業用地界樁部分流失不明、現場施工情形與其造送被告
      所屬礦務局備查之施工計畫不符，又未做妥截洩溝、沉砂池、裸露面之植生綠
      化及排水溝等措施，被告所屬礦務局認為該礦礦業工程有妨害公益之情事，乃
      依據礦業法第八十一條第一項規定，函請原告儘速辦理改善事項，在未完成改
      善前，全礦禁止開採。嗣後被告所屬礦務局於九十年五月二十九日再次勘查，
      檢查結果原告仍未改善。又此次勘查旨在礦業權展限案之勘查，係依據礦業法
      施行細則第五十六條第一項各款之規定予以查核，並非查核原告有無依據礦務
      局前述函告事項辦理改善之勘查，經現場勘查結果，禁止開採的處分迄至本次
      採礦權展限現場勘查時，尚未解除，核與礦業法施細則第五十六條第一項第四
      款規定不符，遂否准其展限採礦之申請，於法並無不合。
    理  由
一、系爭採礦權雖經被告於九十年八月三十日以經（九０）礦局字第０九０二０一一
    一二００號公告註銷，惟其註銷理由係因系爭採礦權期滿申請展期遭被告否准，
    此否准原告展期系爭採礦權處分，正是本件訴訟對象，亦即該公告內容是否終局
    確定，繫於本件訴訟結果。因此，原告提起本件訴訟，仍有權利保護必要，不因
    上開公告註銷系爭採礦權受影響。合先敘明。
二、按「採礦權以二十年為限。但期滿後得申請經濟部核准展期二十年。」「經濟部
    或直轄市主管機關對於礦業工程認為妨害公益時，應令礦業權者立即採取改善措
    施，或暫行停止工作，如抗不遵辦，得適用第四十三條第三款之規定。」「採礦
    權展限之申請，礦區所在地在直轄市者，由直轄市主管機關查核左列事項並擬具
    准駁意見轉報經濟部；在縣（市）者，由經濟部查核後准駁之：一、無積欠礦區
    稅。三、有繼續開採價值。四、無本法第八十一條規定情事。五、無違反礦場安
    全法令。」為礦業法第十六條、第八十一條第一項及同法施行細則第五十六條第
    一項所規定。
三、經查被告所屬礦務局前依據檢舉，於八十八年十月十四日會同宜蘭縣政府及羅東
    林區管理處礁溪工作站人員赴原告所有系爭礦區查勘（以下稱第一次檢查），綜
    合結論為其礦業用地界樁部分流失不明，現場施工情形與造送該局之施工計畫不
    符，且未依水土保持計畫做妥截洩溝、沉砂地，裸露面應植生綠化及做妥排水溝
    等措施，除宜蘭縣政府以原告違反水土保持法第十二條第一項規定，以八十八年
    十月二十七日八八府農保字第一二０七六八號處分書處以罰鍰外，被告所屬礦務
    局並依礦業法第八十一條第一項規定，以八十八年十月二十一日八八礦局行二字
    第０一一三五七號函請原告切實依當日會勘紀錄綜合結論辦理，在未依結論完成
    改善前，全礦禁止開採，嗣於八十九年四月十一日再至系爭礦區查核（以下稱第
    二次檢查），檢查結果仍未見改善完妥，該局再以八十九年四月十七日八九礦局
    行二字第００八五八一號函送八十九年礦害預防檢查監督結果通知表，請原告依
    所列應行改善事項切實照辦，於文到二十日內將辨理情形報該局備查，其中「對
    礦業用地現場標示範圍部分位置與實際不合，請重為實測埋設界樁及豎立標旗，
    以利管理及查核」，及「礦場整理平台階段，目前雖已植生，惟仍須加強補植及
    撫育」，完成期限為同年五月三十一日，該通知表應行改善事項五並敘明在未改
    善完成並函報該局邀請相關單位派員會勘認可及解除禁採處分前，仍不得擅自開
    採，惟原告迄被告所屬礦務局為審查原告之系爭採礦權展期案進行現場會勘之九
    十年五月二十九日，並未申請該局檢查是否已完成改善，而得解除禁採處分之事
    實，有原告提出之上開函文附卷可稽，並為原告所不爭執。上開因民眾恐發生礦
    害檢舉，被告所屬礦業局檢查命原告改善，係被告依上開礦業法第八十一條規定
    ，對於礦業工程認為妨害公益時，令礦業權者立即採取改善措施，及禁止開採（
    即暫行停止工作）（此部分原告並未提起行政爭訟），而原告並未依該處分及之
    後上開八十九年四月十七日八九礦局行二字第００八五八一號函文所要求將改善
    情形報請被告所屬礦務局檢查是否已完成改善措施，致無法認改善措施已完成，
    禁採處分未解除，而有礦業法第八十一條第一項規定情事，被告因而以原告之系
    爭採礦權展期之申請，與礦業法施行細則第五十六條第一項第四款規定不符，未
    予准許，揆諸首揭規定，並無違法。
四、原告雖為如事實欄所載之主張，惟查：
  (一)被告所屬礦務局對原告所為第一次檢查後，要求其改善事項有五項，為：「１、
    礦業用地界樁部分流失不明，於三十日內重新測量埋設界樁，並樹立標旗，以利
    查核；２、依水土保持計劃做妥截洩溝及沈砂池；３、採礦場下方整理平台所整
    理出之土石，在未依土石採取規則第二十二條規定辦妥批註增列採取土石項目手
    續前，不得有土石營利行為，目前士石不得外送；４、造送之施工計畫與實地不
    合，依展限開採計畫並配合實地現況重新造送年度施工計畫送礦務局核辦，以符
    實際；５、現有裸面請儘速植生綠化，另礦場平台及礦場道路做排水溝，以利排
    水。」嗣第二次檢查結果，除其中２、部分，原告確施作完成截洩溝及沈砂池外
    ，仍被要求「對礦業用地現場標示範圍部分位置與實際不合，請重為實測埋設界
    樁及豎立標旗，以利管理及查核」、「礦場整理平台階段，目前雖已植生，惟仍
    須加強補植及撫育」（完成期限為同年五月三十一日），及「在規定辦妥批註增
    列採取土石項目手續前，士石仍不得外送」，此有上述被告所屬礦務局八十八年
    十月二十一日八八礦局行二字第０一一三五七號函所附之會勘紀錄，及八十九年
    四月十七日八九礦局行二字第００八五八一號函所附之八十九年礦害預防檢查監
    督結果通知表可證。原告指其於第二次檢查時，已完成大部分之改善工作，並不
    足採。至因其未於第二次檢查後再申請被告所屬礦務局檢查是否完成應改善事項
    ，則其是否已施作完成其餘未改善部分，即無從證實，不得認為其已完成所有應
    改善事項。
  (二)行政程序法第一百零二條規定，係適用於負擔處分，而本件申請展期已到期之採
    礦權，是請求主管機關作成授益處分，並無該條之適用。原告主張被告未予其陳
    述意見機會，作成對其不利行政處分，得請求撤銷云云，並不足採。
  (三)被告所屬礦務局於九十年五月廿九日辦理展限採礦權現場查勘前，其礦一課於九
    十年五月三日曾檢附計畫書圖及審查表請礦二課，依其權責查核還辦，而礦二課
    於同日致礦一課之內部公文，雖將系爭礦區尚未解除全面禁採處分列入應行補正
    事項第十五項，被告所屬礦務局於勘查前即知系爭礦區尚未解除全面禁採處分，
    此有簽稿附原處分卷為證，惟原告請求作成授益處分，原應自行就對其有利事項
    為主張，何況被告所屬礦務局於八十九年四月十七日命其依期改善報核，已予以
    補正機會及期間，乃原告逾一年未申請檢查，事屬其過失，因而發生不利益結果
    ，卻責被告所屬礦務局未予原告補正期間或說明改善情形機會，並不公平，自難
    謂有理由。
  (四)礦業法第十六條規定採礦權於期滿後得申請被告核准展期二十年，是否准予展期
    之處分係屬裁量處分。因此，礦業法施行細則第五十六條第一項規定核准展期之
    要件，係主管機關為行使其上開是否准予展期裁量處分，所訂定之裁量基準，且
    觀其內容，並不違礦業法第十六條之立法目的，自為法之所許，其與違法律保留
    及授權明確性無關。
五、從而，原處分否准原告請求系爭採礦權展期之申請，於法無違，訴願決定予以維
    持，亦無不合。原告訴請撤銷訴願決定及原處分，並命被告就系爭採礦權准予展
    延，為無理由，應予駁回。
六、據上論結，本件原告之訴為無理由，爰依行政訴訟法第九十八條第三項前段，判
    決如主文。
中      華      民      國    九十二    年      三      月    二十五    日
                              臺 北 高 等 行 政 法 院   第 三 庭
                                             審 判 長 法  官  姜素娥
                                                      法  官  陳國成
                                                      法  官  吳東都
右為正本係照原本作成。
如不服本判決，應於送達後二十日內，向本院提出上訴狀並表明上訴理由，如於本判
決宣示後送達前提起上訴者，應於判決送達後二十日內補提上訴理由書（須按他造人
數附繕本）。
中      華      民      國    九十二    年      三      月    二十八    日
                                                      書記官  李金釵


司法院資訊處製作；財團法人民間司法改革基金會備份。
